最高法院刑事判決　　　　　　九十六年度台上字第二八八四號
上　訴　人　甲○○
選任辯護人　黃榮謨律師
　　　　　　張瓊文律師
上列上訴人因誣告等罪案件，不服台灣高等法院中華民國九十五
年九月二十二日第二審更審判決（九十四年度上更（一）字第三
八０號，起訴案號：台灣台北地方法院檢察署八十九年度偵字第
一八四七五號），提起上訴，本院判決如下：
    主  文
原判決關於甲○○誣告部分撤銷，發回台灣高等法院。
其他上訴駁回。
    理  由
壹、撤銷發回部分（即誣告罪部分）
本件原判決認定：上訴人甲○○與林瑞彬交往期間，於民國八十
六年十月間（借據日期為八十六年十月二十二日），非基於借款
關係向林瑞彬取得如原判決附表（下同）所示發票人為瑞升機械
工業有限公司（下稱瑞升公司）之本票五紙（面額合計新台幣〈
下同〉五百萬元），及林瑞彬另以本人名義所簽發本票一紙（面
額五十萬元），並借據一張。嗣因林瑞彬有意結束與上訴人之關
係，乃於八十七年五月四日，自瑞升公司帳戶內提領現金二百萬
元，交予上訴人，並要求上訴人自行銷燬如附表所示之五紙本票
。孰料，上訴人於收受款項後仍將附表編號一所示之本票提示，
而遭退票，林瑞彬遂於八十七年十一月二十六日以瑞升公司名義
，對上訴人提起確認附表所示本票債權不存在之訴（台灣台北地
方法院台北簡易庭以八十七年度北簡第一六五四九號審理後，於
八十九年一月三十一日判決確認附表編號三至五所示本票債權不
存在，而駁回瑞升公司其餘之訴；瑞升公司就駁回部分提起上訴
，經台灣台北地方法院以八十九年度簡上字第三０三號，於八十
九年十月二十日判決確認附表編號一、二所示本票債權不存在確
定）。詎上訴人因而心生不滿，意圖使林瑞彬受刑事處分，於八
十八年三月二日具狀向台灣台北地方法院提起自訴（八十八年度
自字第二三一號），捏造林瑞彬自始無意清償，而以借款為由陸
續使上訴人陷於錯誤，交付款項共五百五十萬元，並於事後施用
詐術，簽發如附表所示之本票，使上訴人交還原有借款本票及借
據，並同意分五期清償，以獲得延期及緩期清償利益云云，誣告
林瑞彬詐欺。案經台灣台北地方法院於八十八年九月十六日以八
十八年度自字第二三一號判決林瑞彬無罪、並經原審法院於八十
九年九月一日，以八十八年度上易字第四六四六號判決上訴駁回
確定等情。因而撤銷第一審關於上訴人誣告部分之科刑判決，改
判論上訴人以犯誣告罪，處有期徒刑壹年。固非無見。
惟查：（一）審理事實之法院對於被告有利及不利之證據，應一
律注意，詳為調查，綜合全案證據資料，本於經驗法則以定其取
捨，並將取捨證據及得心證之理由於判決內詳為說明，方為適法
。原判決事實認定：因告訴人林瑞彬有意結束與上訴人之關係，
乃於八十七年五月四日自瑞升公司帳戶內提領現金二百萬元，交
予上訴人，並要求上訴人自行銷燬如附表所示之五紙本票等情。
係以告訴人林瑞彬所經營瑞升公司設於彰化銀行00000000000000
號帳戶於八十七年五月四日，確由廖麗珍提領現金二百萬元，及
廖麗珍、陳賜平之證言為所憑之證據。惟以上固足證明瑞升公司
上開帳戶有提領二百萬元之事實，然尚不足以直接認定該二百萬
元確已交付上訴人。告訴人於原審迭以：依上訴人之理財經驗，
定會將之以定期存款方式，存於其往來銀行，而聲請向相關銀行
函查上訴人於八十七年五月四日以後有否辦理金額約二百萬元左
右之定存單（原審更一審卷第三十、六十四、六十五、七十六、
七十七頁），經原審函查結果，據交通銀行世貿分行、台灣銀行
台北世貿中心分行、彰化銀行台北世貿中心分行、中國農民銀行
世貿分行銀行、中國國際商業銀行信義分行回函均稱：八十七年
五月四日以後並無上訴人定存資料，有各該銀行分行函件在卷可
稽（同上卷第三十六、六十七、七十一、七十五、八十八、一０
八頁）；另財團法人金融聯合徵信中心函亦以無此資料回覆（同
上卷第八十六頁）。以上卷證資料，與告訴人指訴之憑信性有關
，難謂非有利於上訴人，原判決亦於理由內說明：原審向交通銀
行世貿分行、國泰世華商業銀行東門分行、彰化商業銀行台北世
貿中心分行、臺灣銀行臺北世貿中心分行、彰化商業銀行台北世
貿中心分行、中國國際商業銀行信義分行所函調之相關帳戶交易
明細資料，得為證據（原判決第三頁理由壹之二），然對其證明
力則未予論列斟酌，亦未說明不足資為有利於上訴人之認定之理
由，有判決不備理由之違背法令；（二）上訴人否認收受告訴人
上開二百萬元，於原審並稱：當時因告訴人之妻陳麗滿之姊夫或
妹夫過世（於本院上訴理由狀稱係其二姊夫黃清斌於八十七年四
月底死亡），該二百萬元係供週轉為喪葬費用云云，而聲請調查
證據（同上卷第四十一、四十二頁），究實情如何，非不可資為
告訴人指訴憑信性之參考，原審未予調查，亦未以其無調查之必
要以裁定駁回，或於判決理由予以說明，有調查職責未盡之違背
法令。（三）原判決事實認定：上訴人意圖使林瑞彬受刑事處分
，於八十八年三月二日具狀向台灣台北地方法院提起自訴（八十
八年度自字第二三一號），捏造林瑞彬自始無意清償，而以借款
為由陸續使上訴人陷於錯誤，交付款項共五百五十萬元；並記載
：如原判決附表所示之五張本票（面額各一百萬元）業經法院判
決確認本票債權不存在確定等情。然告訴人就所簽發之面額五十
萬元之本票一張，向法院訴請確認本票債權不存在，則經台灣台
北地方法院台北簡易庭以八十八年度北簡字第六七九九號判決駁
回，上訴後，經同法院民事庭以八十八年度簡上字第六七五號駁
回上訴確定，其判決理由說明：系爭本票確係因消費借貸所簽發
，告訴人應負票據付款責任等語，有該二件判決書影本在卷可稽
（八十九偵字第一八四七五卷第一四九至一五四頁），則就該五
十萬元部分，能否謂亦出於上訴人之誣告？饒堪研求。此部分亦
屬有利於上訴人，原判決就此未置一詞，即認上訴人自訴告訴人
向伊借款五百五十萬元為詐欺云云，均屬虛捏編構，遽為不利於
上訴人之判決，有判決不備理由之違背法令。（四）有罪判決所
憑之證據及其理由須與卷內之證據資料相適合，否則即屬證據上
之理由矛盾。原判決理由以：互核證人徐敏媛所證稱上訴人款項
交付之方式，及上訴人所自承伊給付黃中投資款方式大部分是用
電匯，現金交付情形比較少等語以觀，可見上訴人關於金錢之往
來，多以票據或電匯支付，而無給付現金之習慣，且對於金錢之
出入紀錄甚為仔細，則焉有多次借款予告訴人卻未留確實紀錄？
此顯與其平日習慣有違云云（原判決第十頁倒數第二行至第十一
頁第五行），資為不利於上訴人之認定。然查上訴人在九十一年
一月二十九日於第一審提出之答辯狀陳稱：上訴人之公司與廠商
往來間之貸款，亦非全部簽發支票，也曾經以付現扣百分之五比
例方式給付貨款，此亦有證人徐敏媛所製作之現金支出傳票及客
戶簽收，足資證明，並附具現金支出傳票為證（第一審卷第一０
九至一一七頁）。經查其中並有高達五十萬餘元之現金支出傳票
及支出證明單，上訴人所陳如若不虛，則原判決理由之說明即與
卷內證據資料不相適合，原判決未說明證據取捨之理由，遽行判
決，有證據上理由矛盾及判決不備理由之違背法令。上訴意旨就
此部分執以執摘，非無理由，應認原判決關於上訴人誣告部分有
撤銷發回之原因。
貳、上訴駁回部分（即教唆偽證罪部分）
按刑事訴訟法第三百七十七條規定，上訴於第三審法院，非以判
決違背法令為理由，不得為之。是提起第三審上訴，應以原判決
違背法令為理由，係屬法定要件。如果上訴理由狀並未依據卷內
訴訟資料，具體指摘原判決不適用何種法則或如何適用不當，或
所指摘原判決違法情事，顯與法律規定得為第三審上訴理由之違
法情形，不相適合時，均應認其上訴為違背法律上之程式，予以
駁回。本件原判決認定：上訴人於前開自訴林瑞彬詐欺案件審理
期間，復另行起意教唆黃中（業經判刑確定）在台灣台北地方法
院八十八年九月二日下午三時許，於第一法庭審理時，由黃中就
其並未親眼見聞且與案情有重要關係之上訴人是否交付款項給林
瑞彬部分，供前具結當據實陳述，絕無匿、飾、增、減，而為虛
偽之陳述：「我就在八十六年三月二十五日及四月七日及四月十
九日，分別領了一百萬、一百萬、一百五十萬交給自訴人（指上
訴人甲○○，下同）……三次都是我親自拿到自訴人之公司付，
……第一次交款時，我有看到自訴人將款項交給林瑞彬……」、
「……但第一次交款時，有看到庭上之被告（指林瑞彬）將錢自
自訴人處拿走」等情。因而撤銷第一審關於上訴人偽證部分之科
刑判決，改判論上訴人以教唆偽證罪，處有期徒刑伍月。係依憑
原審同案被告黃中之供承（供稱：有於該自訴案件具結後為上開
證述，及確實未見到上訴人交付款項予林瑞彬，惟因當時與上訴
人間另有詐欺案件涉訟，故答應上訴人要求，證稱有看到林瑞彬
拿錢等語），及台灣士林地方法院檢察署檢察官偵辦許維萱、黃
中違反銀行法案件中，上訴人確亦為該案之告訴人，並係於八十
六年七月二十二日具狀提出告訴，該案件經檢察官起訴後，歷經
法院調查、審理，迄至九十二年十月二十八日始經原審以九十二
年度金上重更（二）字第三號判決確定等情，復據調取原審九十
二年度金上重更（二）字第三號全卷核閱無誤，與黃中上開所述
因與上訴人間有投資款債務未清，遂允其請託為虛偽陳述云云相
符等證據資料，而為論斷，已詳敘其所憑之證據及認定之理由。
並以上訴人否認犯罪，辯稱：黃中證以看到伊將錢交給林瑞彬之
證詞並無不實，伊亦無教唆偽證，及黃中另亦否認有偽證之行為
，陳稱：所述並非虛偽各等語，均屬卸責之詞，無足憑採，在理
由內依憑卷證資料，加以指駁；並說明：（一）黃中於第一審審
理時，雖辯稱：其於九十年五月三十一日所為上開自白，係在檢
察官脅迫下所為，非屬自由意志下之陳述云云。然經第一審法院
當庭勘驗偵查錄音帶結果，檢察官雖有對黃中連續質疑何以當日
所供與系爭自訴案件中之證詞不符之情形，但並無何脅迫取供情
事；況再參以黃中於九十年七月十三日偵查中，與上訴人對質時
，仍向檢察官堅稱：「他（指上訴人）一直這樣要求要我加上這
一段，我有看到他把錢交給林瑞彬，我不得不答應，但我確實沒
有親眼看到他把錢交給林瑞彬」、「我會講那一句不實在之證言
，是很無奈的」等語，益證其自白內容均出於自由意志，並非基
於不法取供者。（二）黃中另辯以：於八十六年三月二十六日前
往上訴人辦公室交付款項時，見一名男子於上訴人辦公室內，待
其前往洗手間回來，該名男子即收拾包包欲行離去，嗣經上訴人
告知該男子為林瑞彬，故認為上訴人係將款項交付予林瑞彬，故
而為上揭證詞云云。然此亦經林瑞彬否認在卷；且黃中於系爭自
訴案件中係明確指證：「第一次交款時，我有看到自訴人（指上
訴人甲○○，下同）將款項交給林瑞彬」、「但第一次交款時有
看到庭上之被告（指林瑞彬）將錢自自訴人處拿走」等語，並未
敘及推論情節，所辯因主觀認定錯誤而為前開證詞，無偽證故意
云云，顯不足採。（三）黃中與林瑞彬間素不相識，既未有債務
糾紛亦無仇恨嫌隙可言，其受上訴人所託到庭具結後為不實之證
詞，顯係受上訴人教唆所為，其於系爭自訴案件中所為有親見上
訴人交付款項予林瑞彬之虛偽證言，足以影響法院對上訴人所指
訴林瑞彬詐欺事實是否成立之認定，自屬與案情有重要關係之事
項之理由。從形式上觀察，原判決關於教唆偽證部分，並無足以
影響判決結果之違背法令情形存在。上訴人此部分之上訴意旨略
稱：黃中於第一審法院既已稱其偵查中之自白係出於檢察官之誤
導，顯非出於任意性，應無證據能力，而其又稱渠前往上訴人之
辦公室交付款項時，有見一名男子於上訴人辦公室內，待其從洗
手間出來，見該男子正收拾包包欲離去，上訴人告以該男子為林
瑞彬，其始證稱：有見上訴人將錢交給林瑞彬等語。係基於主觀
認知而為陳述，並非明知而故意為虛偽證述，上訴人亦無教唆其
作偽證，原判決依其偵查中之供陳而為不利於上訴人之認定，即
非合法等語。惟查：採證認事，係事實審法院之職權，其對證據
證明力所為之判斷，如未違背經驗法則與論理法則，復已敘述其
憑以判斷之心證理由，即不能任意指為違法。原判決就其依憑調
查所得之證據資料，認定：上訴人有前揭教唆黃中為偽證之犯罪
事實，已明確認定，詳細記載，並敘明黃中於偵查中之自白係出
於自由意志，而對黃中及上訴人否認犯罪所辯，詳予指駁。所為
之論斷，核與證據法則並無違背。上訴意旨置原判決之明白論斷
於不顧，猶執陳詞，否認犯罪，或為單純事實上爭執，難認已符
合首揭法定第三審上訴之要件，其此部分上訴違背法律上之程式
，應予駁回。
據上論結，應依刑事訴訟法第三百九十七條、第四百零一條、第
三百九十五條前段，判決如主文。
中　　華　　民　　國　九十六　年　　五　　月　二十五　日
                      最高法院刑事第五庭
                          審判長法官  林　增　福
                                法官  邵　燕　玲
                                法官  張　清　埤
                                法官  陳　世　雄
                                法官  蔡　國　在
      本件正本證明與原本無異
                                      書  記  官
中　　華　　民　　國　九十六　年　　五　　月　二十九　日
                                                      Ｑ
